臺灣新竹地方法院民事簡易判決
109年度竹北簡字第443號
原      告  簡鈴樺  
訴訟代理人  陳舜銘律師
被      告  許瀞之  

訴訟代理人  許培基  
上列當事人間袋地通行權事件，本院於民國109年12月2日辯論終
結，判決如下：
    主  文
確認原告就被告所有坐落新竹縣○○鎮○○○段000地號土地上如附件
即新竹縣竹北地政事務所109年9月24日所複丈之土地複丈成果圖
所示編號B部分、面積12平方公尺之土地有通行權存在。
原告其餘之訴駁回。
訴訟費用由原告負擔十分之九，餘由被告負擔。
    事實及理由
甲、程序方面
壹、按確認之訴非原告有即受確認判決之法律上利益者，不得提
    起。所謂即受確認判決之法律上利益，係指法律關係之存否
    不明確，致原告在法律上之地位有不安之狀態存在，且此種
    不安之狀態，能以本件確認判決將之除去者而言，最高法院
    52年台上字第1240號判例意旨參照。本件原告主張其所有坐
    落新竹縣○○鎮○○○段000○00000○00000地號土地為袋地，對被
    告所有之同段193地號土地有通行權存在等情，為被告所否
    認，則原告就該筆土地是否有通行權存在，即陷於不明確之
    狀態，使原告受到無法通行之危險，而此不明確之狀態得以
    本件確認判決加以除去，是原告就本件確認通行權存在之訴
    部分，即有確認利益，應予准許。
貳、次按，訴狀送達後，原告不得將原訴變更或追加他訴。但請
    求之基礎事實同一、擴張或減縮應受判決事項之聲明、不甚
    礙被告之防禦或訴訟之終結者，不在此限；又不變更訴訟標
    的，而補充或更正事實上或法律上之陳述者，非為訴之變更
    或追加，民事訴訟法第255條第1項第2、3、7款、第256條分
    別定有明文。查本件原告起訴時，原係聲明請求：「一、被
    告應就其所有座落新竹縣○○鎮○○○段000地號土地毗鄰同段19
    3地號土地西南側提供4公尺道路寬度供原告進出通行。二、
    訴訟費用由被告負擔。」；爾後，經本院會同兩造及新竹縣
    竹北地政事務所勘測原告請求欲通行之土地位置及面積後，
    原告再依測量結果更正聲明為：「一、被告應就坐落如新竹
    縣竹北地政事務所109年9月24日所繪製之土地複丈成果圖（
    按新竹縣竹北地政事務所於複丈成果圖中將294-1地號誤繕
    為291-4地號）所示紅色實線乙部份A（不含水道C部份）即
    新竹縣○○鎮○○○段000地號土地毗鄰同段193地號土地西南側
    水溝旁擋土墻起算，提供6公尺道路寬度供原告進出通行。
    二、訴訟費用由被告負擔。」。經核原告上開訴之變更及追
    加，或係基於其主張袋地通行權之同一基礎事實，且不甚礙
    被告之防禦及訴訟之終結；或係因測量而確定欲通行之土地
    位置及面積後，所為之補充及更正事實上之陳述，符合前開
    說明，均應准許。
乙、實體方面
壹、原告主張：
一、緣坐落新竹縣○○鎮○○○段000○00000○00000地號土地（下稱系
    爭土地）為原告所有，因系爭土地相連，且與被告所有之同
    段193地號土地（下稱193地號土地）北側緊緊依附，其餘三
    面均鄰溪，致系爭土地與公路並無適宜之聯絡，而無法為通
    常之使用，為明顯的袋地。於原告購買系爭土地之前，193
    地號土地西南側曾有道路可供卡車出入，惟自原告購得系爭
    土地後，被告即將上開道路入口封閉，致原告所有系爭土地
    自此對外無聯絡道路，影響原告就系爭土之利用價值甚鉅。
二、原告請求就被告所有之193地號土地西南側6公尺寬度的道路
    通行，係選擇就被告所有土地損害最少之處所，且被告於上
    開處所種植喬木，樹木枝葉甚長，為避免原告爾後進出車輛
    進損及被告作物而徒增糾紛，故通行道路以擋土墻算起6公
    尺寬度最為理想。如對於通行地因此受有損害，原告亦願付
    償金，或按裁定價格購地。
三、被告雖主張其所設的簡易廁所及193地號土地的出水口，均
    在附圖所示A部份，如准原告由附圖A部份進出將影響193地
    號土地之排水等情。惟附圖A部份土地上原本早已鋪設水泥
    ，供原告於其上通行，顯見並不會影響地下的排水功能，而
    上開簡易廁所為活動式廁所，於109年6月5日第一次現場勘
    驗時，亦無發現廁所下方及水泥護墻上有排水口，如今被告
    自行將上開廁所移開，應當表示被告已同意原告通行附圖A
    部份，原告自會幫被告將上開廁所移至非供通行的位置，並
    會加強涵管保護，及代作暗管供被告排水之用，其上原種植
    的樹木亦會依被告的要求，移植至其他適當的處所，或依裁
    定價格補償地上物。
四、被告雖願提供193地號土地東北側靠近未登記土地之處所供
    原告通行使用，惟被告所提供的方案中，中間有一部份是未
    登錄的土地，且大部份的通行面積坐落在水利地之河床上，
    顯非理想，而原告前於108年7月間業因系爭土地無對外通行
    之道路，而向財政部國產署中區分署（下稱中區分署）申請
    就系爭土地旁未登記土地辦理國有登記，即就國有非公用土
    地申請供通行使用，然中區分署新竹辦事處於108年12月20
    日派員至現場會勘之後，並無下文;原告亦於108年9月6日向
    新竹縣關西鎮公所申請就上開未登記土地通行，即申請在系
    爭土地旁自行施作板橋等情，惟亦未見上開行政機關於108
    年9月24日會勘後有具體的答覆。被告所提供的方案不但沒
    有連結到原告所有之系爭土地，且其願意提供原告通行之路
    面寬度亦僅有3公尺，甚為不便，綜上，原告實難依被告所
    提供之方案通行使用。
五、綜上所述，爰依民法第787條第1項、第788條第1項規定，提
    起本件訴訟，請求確認袋地通行權存在，為此聲明：（一）
    被告應就坐落如新竹縣竹北地政事務所109年9月24日所繪製
    之土地複丈成果圖所示紅色實線乙部份A（不含水道C部份）
    即新竹縣○○鎮○○○段000地號土地毗鄰同段193地號土地西南
    側水溝旁擋土墻起算，提供6公尺道路寬度供原告進出通行
    。（二）訴訟費用由被告負擔。
貳、被告則以：
    原告所主張欲通行之範圍即附件複丈成果圖所示A部份，位
    於193地號土地之排水口，此可由上開土地西側水泥護墻與
    水溝間的護墻上確有二個直徑30公分的圓孔足以證明，是如
    依原告所提出之方案通行，勢將影響193地號土地之排水，
    為不影響排水，被告願提供193地號土地東北側靠近未登錄
    土地、跟著界址轉折，以擋土墻起算寬度3公尺的區域供原
    告通行使用。為此聲明：原告之訴駁回；訴訟費用由原告負
    擔。
參、法院之判斷：
一、按土地因與公路無適宜之聯絡，致不能為通常使用者，土地
    所有人得通行周圍地以至公路，民法第787條第1項前段定有
    明文。所謂土地與公路無適宜之聯絡，致不能為通常使用之
    情形，並不以土地絕對不通公路為限，即不限於土地四周皆
    不通公路（袋地），或雖有他道可通公路，但其聯絡並不適
    宜，致不能為通常使用之情形，如費用過鉅，具有危險或非
    常不便（準袋地）者亦包括在內（最高法院84年度台上字第
    1479號判決意旨參照）。又所謂不能為通常使用，並不以該
    需通行之土地上有房屋或有人居住必要，而係以土地使用現
    況為判斷標準。土地現狀是否不能為通常使用，應斟酌土地
    之形狀、面積、位置及用途定之。且其現有之聯絡是否為已
    足，應依現在使用土地之方法為判斷，並不以從來之使用方
    法為準。經查，原告主張其所有之系爭土地為袋地等事實，
    業據其提出地籍圖、土地登記謄本、系爭土地現況實測圖、
    現場照片、空照圖等為證（見本院卷第35-37頁、第41-43頁
    、第57-61頁、第157-187頁），並為被告所不爭執；嗣經本
    院會同兩造及新竹縣竹北地政事務所人員到場履勘，系爭土
    地現況均為雜草，南側為鳳山溪，西側為有水泥護墻之溝渠
    ，東南側是溪流之範圍，據地政人員在場表示西側的溝渠是
    未登錄的土地等情，並製有勘驗筆錄等附卷可稽（見本院卷
    第213至219頁），足徵原告所有系爭土地，三面臨溪，一面
    緊臨被告所有之193地號土地，並無其他適宜得連接至對外
    道路之通行處，周圍土地亦非得通往對外通行道路之計畫道
    路，是原告主張其所有之系爭土地係為袋地，有通行他人土
    地以連接到外面之公路之必要等語，即非無據。
二、系爭袋地有選擇適當方案通行以至公路之必要，經本院到場
    勘驗屬實，且為兩造所不爭執，僅就通行方案之選擇各有主
    張，本院審認如下：
（一）按有通行權人應於通行必要之範圍內，擇其周圍地損害最
      少之處所及方法為之，民法第787條第2項前段亦有規定。
      而民法第787條第1項所定之通行權，其主要目的，不僅專
      為調和個人所有之利害關係，且在充分發揮袋地之經濟效
      用，以促進物盡其用之社會整體利益，從而明定周圍地所
      有人負有容忍通行之義務。是袋地通行權，非以袋地與公
      路有聯絡為已足，尚須使其能為通常之使用。而是否為通
      常使用所必要，除須斟酌土地之位置、地勢及面積外，尚
      應考量其用途（最高法院87年度台上字第2247號判決意旨
      參照）。又法院對於民法第787條第2項「周圍地損害最少
      之處所及方法」之判決性質，除當事人提起確認之訴有確
      認判決之效力外，也有形成判決之效力。有通行權之人因
      法院之判決，對於通行之處所及範圍取得通行權。法院既
      認為當事人有通行權存在，自應依職權認定何處係「周圍
      地損害最少之處所及方法」，不以當事人所聲明請求之通
      行處所及方法為限，當事人所為通行處所及方法之聲明，
      如同請求分割共有物判決分割方法之聲明，僅供法院之參
      考，法院所認定通行之處所及範圍，既係在有通行權人之
      通行土地之內，仍屬其聲明範圍之內。』（臺灣高等法院
      暨所屬法院87年法律座談會彙編第35至37頁參照）。準此
      ，考量通行之必要範圍並選擇周圍地損害最少之處所及方
      法，本即為利益衡量，應依實際情形，考量通行與否之利
      弊得失，以決定通行道路是否確為周圍地損害最少之處所
      及方法。又土地相鄰關係乃基於利益衡量之原理而設，其
      目的在解決與公路無適宜聯絡之土地之通行問題，自應限
      於必要之程度，只要土地能達通常使用即可，斷不可僅為
      使自身土地發揮最大經濟效益，而要求供通行土地負擔更
      大之通行範圍，減損供通行土地之經濟利用價值，致對相
      鄰土地所有人造成逾越必要程度之損害。
（二）經查，系爭土地與193地號土地均位於新竹縣關西鎮老焿
      竂段，上開土地相鄰近、其間及其西側土地均為未登記土
      地，其中193地號土地之西北側與竹18縣道道路毗鄰、東
      南側透過未登錄土地與294、294-1地號土地之西北側毗鄰
      ，294-2地號土地則位於294、294-1地號土地東南側，系
      爭土地除西北側透過未登錄土地與193地號土地毗鄰外，
      其餘三面則為鳳山溪、大東坑溪、野溪所圍繞等情，業經
      本院到場勘驗屬實，並有複丈成果圖、現場照片、新竹縣
      竹北地政事務所109年5月14日北地所測字第1090002162號
      函在卷可佐（見本院卷第153-188頁、第209頁、第227頁
      、第263頁）。另經本院兩次至現場履勘可知，193地號土
      地上種有香蕉、柚子、枇杷、水梨、龍眼、火龍果、橘子
      等果樹，果樹四周都是雜草；系爭土地上則為雜草地。附
      件複丈成果圖所示A部份有水泥地覆蓋，其上有一間簡易
      型廁所、一個白鐵水桶及種有一棵玉蘭花樹、二棵雜木，
      靠近馬路處有二扇對開的鐵皮門；附件複丈成果圖所示B
      部份沿路種有波羅密、棗子、龍眼等樹木，樹木周遭雜草
      均已除去，與東側的行水區界址間，種有整排一公尺高的
      朱槿，地政人員在場表示被告所指通行位置有一部份可能
      在非行水區的未登錄土地上。193地號土地西側水泥護牆
      及水溝間的護牆上，有兩個直徑30公分的圓洞，原置於其
      上的活動廁所並無進水管路，馬桶的排水係經由馬桶下方
      直接排在土地上，再往西通過上開洞口流到水溝等情，此
      有本院109年6月5日、同年9月24日勘驗筆錄及現場相片在
      卷可參（見本院卷第217頁、第255頁）。另由前開兩次現
      場履勘之土地複丈成果圖顯示，193地號土地西北側緊臨
      竹18縣道道路、東南側則與系爭土地中294、294-1地號土
      地西北側相毗鄰，294-2地號土地則位於294、294-1地號
      土地東南側。除193地號土地西北側緊臨竹18縣道道路外
      ，193地號土地與系爭土地之其餘三面均有溪河及未登錄
      之國有土地環繞，193、294、294-1地號土地之間亦有長
      條狀未登錄土地相隔（見本院卷第225頁、第263頁）。
（三）本院審酌原告主張之方案即通行193地號土地上如附件複
      丈成果圖所示編號A部分土地，係以294地號土地與193地
      號土地間之延伸地籍線作為西側之通行界線，另一側則係
      以與之平行之直線劃設通行線，通行193地號土地面積為4
      9平方公尺（不含水道C部份3平方公尺），又被告所主張
      之方案即通行如附件複丈成果圖所示編號B部分土地，主
      要係以193地號土地東側之未登錄土地作為通行土地，通
      行193地號土地面積為12平方公尺。由上揭土地複丈成果
      圖可知，A部分與B部分相較，雖A部分為系爭土地經193地
      號土地與竹18縣道道路間通行之較短距離，惟需通行193
      地號土地之面積卻數倍於B部分；另A、B部分固均種植有
      樹木，惟A部分原告尚設有活動廁所並涉及排水問題，若
      以A部分土地供原告通行使用，勢將影響原有193地號土地
      之排水功能。按通行權人本應選擇就周圍地損害最少之處
      所及方法為之，所謂就周圍地損害最少之處所，除應斟酌
      土地之位置、地勢及面積外，尚即應依實際情形，全盤考
      量通行之利弊得失後，始得決定通行道路是否確為周圍地
      損害最少之處所及方法，已如前述。被告所提之方案雖非
      系爭土地對外通行至公路之最短距離，然其位處193地號
      土地東北側末端，且大部份通行面積多利用非行水區之未
      登錄土地，應屬對被告之土地現況與未來土地利用完整性
      及功能性損害最少之處所。原告雖主張前已向中區分署及
      新竹縣關西鎮公申請就國有非公用土地申請供通行使用及
      施作板橋未果，惟就原告所提出之資料並未見上開機關有
      駁回之處分，原告自應依上開機關之准予通行、施作板橋
      之程序與要件續做處理，而非將其不利益轉而要求通行A
      部分土地。依此，經權衡兩造利益後，原告所提出通行方
      案，係在使自身土地發揮最大經濟效益，惟恐將導致被告
      所有之193地號土地負擔過大之通行處所，顯逾越必要程
      度，實非可取。
（四）又原告另主張為避免爾後進出車輛進損及被告作物，故通
      行道路以6公尺寬度最為理想等語。惟查系爭土地均為山
      坡保育區之農牧用地，其通常使用本應係供農牧生產及其
      設施，路面寬度3公尺應已足供一般農用機具或運輸車輛
      安全通行，而原告主張寬6公尺通行道路，顯非民法第787
       條第1 項規定「通常使用」以促進地利之立法意旨，且
      無異犧牲被告之利益使其可獲更高使用利益。原告復未舉
      證其通行道路寬度應有6 公尺之必要，是原告主張之通行
      方案顯已非通常使用之情，自不足為有利之認定。
三、綜上所述，原告主張之通行方法尚難認係對鄰地損害最少之
    處所及方法，是原告之主張尚難可採。本院經衡諸土地之地
    形、地理位置、通行使用之方式、欲通行土地之原使用方式
    、袋地經濟效用及利益衡平原則等各情，認被告所主張193
    地號土地上如附件複丈成果圖所示B部分、面積12平方公尺
    區域，確足供原告通行使用，且能發揮其所有土地袋地之經
    濟效用，而此亦屬對被告所有土地因原告通行所造成之損害
    最小，並影響被告所有土地整體利用之完整性最低，自應屬
    原告通行必要範圍內造成損害最少之處所，則被告此部分抗
    辯應屬可採。從而認原告可得通行之區域，應如附件複丈成
    果圖所示B部分，原告逾此範圍之請求，則無理由，應予駁
    回。
肆、本件判決基礎俱已臻明確，兩造其餘攻防方法及訴訟資料經
    本院審酌後，核與判決不生影響，無逐一論駁之必要，併此
    敘明。　　
伍、又本件原告可得通行區城之確定，有助於消弭兩造關於土地
    鄰接處之爭執，且對原告更屬有利，是以諭知訴訟費用之負
    擔如主文第三項所示，以昭平允。
據上論結，本件原告之訴一部為有理由、一部為無理由，依民事
訴訟法第436條第2項、第79條，判決如主文。
中　　華　　民　　國　　109 　年　　12　　月　　16　　日
                  竹北簡易庭  法　官　張百見
以上正本係照原本作成。　　　　　　　　　
如不服本判決，應於送達後20日內，向本院提出上訴狀並表明上
訴理由，如於本判決宣示後送達前提起上訴者，應於判決送達後
20日內補提上訴理由書（須附繕本）。
中　　華　　民　　國　　109 　年　　12　　月　　17　　日
                              書記官  李佩玲